【裁判字號】    88,家訴,78
【裁判日期】    891102
【裁判案由】    分割遺產
【裁判全文】
臺灣臺南地方法院民事判決  八十八年度家訴字第七八號
    原      告    巳○○
    訴訟代理人    李慧千律師
                  嚴庚辰律師
    複  代理人    天○○
                  陶靜芳律師
    被      告    丑○○      .
    訴訟代理人    乙○○      .
    被      告    戊○○○○○.
                              .
                              .
                  壬○○      .
    右  一  人
    訴訟代理人    乙○○      .
    被      告    子○○      .
    右  一  人
    訴訟代理人    乙○○      .
                  丑○○      .
    被      告    午○○      .
                  卯○○      .
    右  二  人
    訴訟代理人    乙○○      .
    被      告    寅○○      .
                              .
                  癸○○      .
                  甲○○○○○.
                              .
                              .
                              .
    右  二  人
    訴訟代理人    乙○○      .
    被      告    辛○○      .
                  辰○○○○○.
                              .
    右  一  人
    訴訟代理人    施煜培律師
    被      告    丁○○      .
                  己○○      .
                  丙○○      .
                  庚○        .
                  地○○      .
                  Ｎ○○      .
                  黃○○      .
                  申○○○    .
                  Ａ○○      .
                  Ｍ○○      .
                  Ｋ○○      .
                  亥○○○    .
                  宇○○      .
                  Ｊ○○      .
                  未○○      .
                  Ｈ○○      .
                  Ｉ○○      .
    右十六人
    訴訟代理人    乙○○      .
    被      告    Ｂ○○      住台北市○○區○○路三段七０巷一七五號地下一
                              .
    右  一  人
    訴訟代理人    乙○○      .
                  Ｆ○○      .
    被      告    Ｌ○○      .
                  Ｆ○○      .
                  玄○○      .
                  Ｇ○○      .
                  Ｏ○○○    .
    右  五  人
    訴訟代理人    乙○○      .
    被      告    酉○○○    .
    右  一  人
    訴訟代理人    Ｆ○○      .
                  乙○○      .
    被      告    宙○○      .
                  戌○○○    .
                  Ｄ○○      .
                  黃正任      .
                  Ｃ○○      .
                  Ｅ○○      .
                 右六人為黃.
    右  六  人
    訴訟代理人    乙○○      .
右當事人間請求分割遺產事件，本院判決如左：
    主    文
被繼承人方萬福遺產即坐落台南縣安定鄉海寮一六七號（原地號四一二之一，四一二
之二）土地徵收補償金計新台幣肆佰玖拾壹萬貳仟佰貳拾元應予分割為：原告巳○○、被告己○○、丙○○、庚○各取得新台幣陸拾壹萬肆仟零肆拾元，被告丑○○、
方春樺、子○○、壬○○、午○○各取得新台幣壹拾貳萬貳仟捌佰零捌元，被告卯○○、寅○○、癸○○、方秀惠、辛○○、方銘遠、丁○○、Ｍ○○、Ｋ○○、亥○○○、宇○○、Ｊ○○、Ｌ○○、Ｆ○○、玄○○、Ｇ○○、Ｏ○○○、酉○○○各取
得新台幣捌萬柒仟柒佰貳拾元，被告未○○、Ｈ○○、Ｉ○○、Ｂ○○各取得新台幣
貳萬壹仟玖佰拾元，被告地○○、Ｎ○○、黃○○、申○○○、Ａ○○各取得新台
幣壹萬柒仟伍佰肆拾肆元，被告宙○○、戌○○○、Ｄ○○、黃正任、Ｃ○○、Ｅ○○各取得新台幣壹萬肆仟陸佰貳拾元。
訴訟費用由被告己○○、丙○○、庚○各負擔八分之一，被告丑○○、方春樺、子○○、壬○○、午○○各負擔四十分之一，被告卯○○、寅○○、癸○○、方秀惠、辛○○、方銘遠、丁○○、黃榮鑽、Ｋ○○、亥○○○、宇○○、Ｊ○○、Ｌ○○、Ｆ
○○、玄○○、Ｇ○○、Ｏ○○○、酉○○○各負擔五十六分之一，被告未○○、Ｈ
○○、Ｉ○○、Ｂ○○各負擔二二四之一，被告地○○、Ｎ○○、黃○○、申○○○
、Ａ○○各負擔二八０分之一，被告宙○○、戌○○○、黃正任、Ｃ○○、Ｄ○○、
Ｅ○○各負擔三一六分之一，餘由原告負擔。
    事    實
甲、原告方面
  一、聲明：求為判決如主文所示。
  二、陳述：
  （一）查兩造之被繼承人方萬福所有土地坐落台南縣安定鄉○○段一六七號原地號
      四一二之一，四一二之二土地，因第二高速公路後續計劃安南交流道連絡道路
      台十九線一二九Ｋ十六００至一三０Ｋ十七四三段拓寬改善工程之進行業經縣
      政府辦理徵收在案。
  （二）次查方萬福業於民國（下同）六十四年八月二十九日死亡，前開土地補償金
      當然由兩造繼承，民法第一千百四十七條定有明文。按繼承人得隨時請求分割
      亦遺產；又繼承人有數人時，在分割遺產前，各繼承人對於遺產全部為公同共
      有，且公同共有物分割之方法，除法律另有規定外，應依關於共有物之規定，
      民法第一千一百六十四條、第一千一百五十一條及第八百三十條第二項分別定
      有明文。
  （三）再查系爭土地補償並無遺囑規定不能分割，或因物不能分割之情形，惟無法
      達成協議分割，故依法請求判決分割，茲將其繼承系統表及繼承人應繼分分別
      說明如後：
    １、方萬福繼承人為原告、方樹容、方樹根、己○○、丙○○、庚○、黃方樹梅
      、黃方月娥之應繼分各為八分之一。
    ２、繼承人方樹容於八十三年三月二十六日死亡，是由方樹容之繼承人丑○○、
      方春樺、子○○、壬○○、午○○再轉繼承，其應繼分各為四十分之一。
    ３、又繼承人方樹根業於五十七年七月二日死亡，是由方樹根之繼承人卯○○、
      寅○○、癸○○、方秀惠、辛○○、方銘遠、丁○○代位繼承，其應繼分各
      為五十六分之一。
    ４、黃方樹梅（四十五年一月二十六日死亡）早於被繼承人死亡，故其直系卑親
      屬黃登科、黃登寬、黃榮鑽、Ｋ○○、亥○○○、宇○○、Ｊ○○可代位繼承
      ，應繼分各五十六分之一。其中代位繼承人黃登寬已死亡，故由其子女地○○
      、Ｎ○○、黃○○、申○○○、Ａ○○再轉繼分應繼分各為二八０分之一，代
      位繼承人黃登科亦於起訴後死亡，故其繼承人宙○○、戌○○○、黃正任、Ｃ
      ○○、Ｄ○○、Ｅ○○再轉繼承，應繼分各為三一六分之一。
    ５、黃方月娥業於四十五年一月二十六日死亡，是由其繼承人Ｌ○○、Ｆ○○、
      玄○○、Ｇ○○、Ｏ○○○、酉○○○代位繼承，應繼分各五十六分之一，再
      黃榮燦業於八十一年十二月四日死亡，其應分由其繼承人未○○、黃裕真、Ｉ
      ○○、Ｂ○○再轉繼承，應繼分為二二四之一。
  三、證據：提出繼承系統表、徵收土地補償清冊、戶籍謄本等件為證。
乙、被告方面：
  一、除被告方春樺、寅○○、丁○○外其餘被告聲明及陳述如左：
  （一）聲明：求為判決駁回原告之訴。
  （二）陳述：對原告之陳述無意見。
  二、被告方春樺、寅○○、丁○○未於言詞辯論期日到場，亦未提出準備書狀作何
      聲明或陳述。
丙、本院依職權向內政部警政署入出境管理局函查被告方春樺、辛○○、丁○○、方
    銘遠、寅○○、方秀惠等出入境記錄資料。
    理    由
一、本件被告方春樺、寅○○、丁○○經合法通知，均未於言詞辯論期日到場，核無
    民事訴訟法第三百八十六條各款所列情形，爰依原告聲請，由其一造辯論而為判
    決。
二、查本件原告於八十八年九月九日提起本件訴訟，其中被告黃登科於八十八年十月
    三十一日死亡，是其繼承人宙○○、戌○○○、黃正任、Ｃ○○、Ｄ○○、Ｅ○○聲請承受訴訟，於法有據，應予准許，先予敘明。
三、本件原告主張查兩造之被繼承人方萬福所有土地坐落台南縣安定鄉○○段一六七
    號原地號四一二之一，四一二之二土地，因第二高速公路後續計劃安南交流道連
    絡道路台十九線一二九Ｋ十六００至一三０Ｋ十七四三段拓寬改善工程之進行業
    經縣政府辦理徵收，方萬福業於六十四年八月二十九日死亡，其中部分繼承人亦
    死亡，由其繼承人代位繼承或再轉繼承後，兩造為其繼承人，前開土地補償金當
    然由兩造繼承等情，業據原告提出繼承系統表、徵收土地補償清冊、戶籍謄本等
    件為證。到場之被告（即除被告方春樺、寅○○、丁○○以外）對此亦不爭執，
    被告被告方春樺、寅○○、丁○○則均未到場爭執或答辯，亦未提出任何書狀或
    證據資料，以供本院審酌，綜合上開證據，自堪認原告之上開主張為真實。
四、按繼承人得隨時請求分割遺產，民法第一千一百六十四條前段定有明文。查兩造
    分別為被繼承人方萬福之繼承人，有繼承系統表及戶籍謄本附卷可稽，是以兩造
    對於被繼承人方萬福所遺之系爭土地依法自有繼承權，且兩造亦均未有聲明拋棄
    繼承之情事，又查上開遺產因第二高速公路後續計劃安南交流道連絡道路台十九
    線一二九Ｋ十六００至一三０Ｋ十七四三段拓寬改善工程之進行業經縣政府辦理
    徵收，並發放土地補償費在案，經核上開補償費為兩造所公同共有，被繼承人方
    萬福並無遺囑，兩造亦無不能分割之特約，且復無法令不能分割之情形，則兩造
    既無法協議分割遺產，原告依前揭民法第一千一百六十四條前段之規定訴請分割
    遺產，於法洵無不合。本院認原告主張就上開土地補償費分別依其等之應繼分比
    例分配取得，亦為妥適公允，爰定分割方法如主文第一項所示。
五、本件雖准原告之請求准予分割遺產，但被告等行為，按當時之訴訟程度，確為伸
    張或防衛其權利所必要，爰依民事訴訟法第八十一條第二款規定，命勝訴之原告
    亦負擔一部分（即按其應有部分比例）之訴訟費用，併此明。
六、結論：本件原告之訴為有理由，依民事訴訟法第三百八十五條第一項前段、第七
    十八條、第八十五條第一項但書、第八十一條第二款，判決如主文。
中      華      民      國    八十九    年      十一    月        二    日
                                臺灣臺南地方法院民事第一庭
~B法      官  周素秋
右為正本係照原本作成
如對本判決上訴，須於判決送達後廿日內向本院提出上訴狀
中      華      民      國    八十九    年      十一    月        三    日
~B法院書記官  洪淵重


司法院資訊處製作；財團法人民間司法改革基金會備份。
